臺灣屏東地方法院刑事判決
109年度原訴字第43號
公  訴  人  臺灣屏東地方檢察署檢察官
被      告  周子傑



指定辯護人  顏子涵律師
被      告  曹稚鈞




指定辯護人  何明諺律師
被      告  羅羽汧




選任辯護人  王俊智律師（法扶）
上列被告等因詐欺等案件，經檢察官提起公訴（109年度偵字第4
490號），被告等於本院中就被訴事實為有罪之陳述，經告知簡
式審判程序之旨，並聽取當事人之意見後，經本院合議庭裁定由
受命法官獨任進行簡式審判程序，判決如下：
    主  文
甲○○犯三人以上共同詐欺取財罪，處有期徒刑壹年貳月。未扣案
之犯罪所得新臺幣玖仟元沒收，如全部或一部不能沒收或不宜執
行沒收時，追徵其價額。
丁○○犯三人以上共同詐欺取財罪，處有期徒刑壹年壹月。未扣案
之犯罪所得新臺幣參仟元沒收，如全部或一部不能沒收或不宜執
行沒收時，追徵其價額。
己○○幫助犯洗錢防制法第十四條第一項之洗錢罪，累犯，處有期
徒刑參月，併科罰金新臺幣參萬元，罰金如易服勞役，以新臺幣
壹仟元折算壹日。
    事  實
一、甲○○（涉犯參與犯罪組織部分，業經臺灣高雄地方法院以10
    7年度原訴字第19號判決確定，詳後）、丁○○（涉犯參與犯
    罪組織部分，業經本院以108年度訴字第711號判決，並經上
    訴駁回而告確定，詳後）自民國107年間某日起，基於參與
    犯罪組織之犯意，加入真實姓名年籍不詳，綽號「陳浩」、
    楊凱崴等人所組成之3人以上詐欺集團犯罪組織（下稱本案
    詐欺集團）。甲○○、丁○○及其他姓名、年籍不詳之成年人，
    共同意圖為自己不法所有，基於三人以上詐欺取財及洗錢之
    犯意聯絡，先由甲○○、丁○○以收取每本銀行帳戶新臺幣（下
    同）8,000元為酬勞向他人收購金融帳戶，作為製造金流斷
    點之工具，隨後戊○（由本院另行審理）於107年7月間某日
    ，取得潘秋仁（另經本院判決確定）之臺灣銀行帳號000-00
    0000000000之帳戶作為詐欺匯款之帳戶後，己○○能預見提供
    銀行帳戶之提款卡及密碼予他人使用，極有可能遭詐欺集團
    利用作為人頭帳戶，便利詐欺集團用以向他人詐騙款項，且
    受詐騙人匯入款項遭提領後，即產生遮斷資金流動軌跡而逃
    避國家追訴、處罰之效果，仍基於幫助詐欺取財、幫助洗錢
    之不確定故意，於同年7、8月間某日，自其屏東縣○○鄉○○路
    000巷0號住處，駕駛車輛搭載戴褘至高雄市八德路OK超商，
    由戴褘變賣上揭潘邱仁之臺灣銀行帳戶予甲○○、丁○○等人，
    作為詐欺用之人頭帳戶；王意傑（另經法院判決確定）則於
    107年5月間某日，以不詳之方式，將其國泰世華商業銀行帳
    號000000000000帳戶，以5,000元至1萬元間不詳之代價，提
    供予本案詐欺集團；林嘉翔（另經臺灣新北地方檢察署檢察
    官為不起訴處分）則於107年6月間某日，以不詳之方式，將
    其台北富邦商業銀行帳號0000000000000000帳戶，以不詳之
    代價，提供予本案詐欺集團。甲○○、丁○○取得上開3帳戶資
    料後交予本案詐欺集團，甲○○、丁○○分別因此而獲得9,000
    元、3,000元之報酬。嗣本案詐欺集團取得可資利用之人頭
    帳戶後，先經由集團內真實姓名年籍不詳之成員，於107年8
    月23日某時，向乙○○訛稱係TAAZE讀冊生活網路書籍之員工
    ，以解除重複扣款為由，致乙○○陷於錯誤，依其指示至ATM
    操作，分別匯入2萬9,987元、2萬9,980元（起訴書誤載為3
    萬元，業經公訴檢察官當庭更正）、2萬5,178元至潘秋仁、
    王意傑、林嘉翔提供之上開銀行帳戶內。嗣經乙○○察覺受騙
    而報警處理，始循線查悉上情。
二、案經屏東縣政府警察局東港分局報告臺灣屏東地方檢察署檢
    察官偵查起訴。
    理  由
一、被告甲○○、丁○○、己○○所犯均並非死刑、無期徒刑、最輕本
    刑為3年以上有期徒刑之罪，或高等法院管轄第一審之案件
    ，被告等3人於準備程序中，就被訴事實為有罪之陳述，經
    受命法官告知簡式審判程序之旨，並聽取被告、辯護人與公
    訴人之意見後，本院合議庭認適宜進行簡式審判程序，爰依
    刑事訴訟法第273條之1第1項規定，裁定由受命法官獨任進
    行簡式審判程序。是本案之證據調查，依刑事訴訟法第273
    條之2規定，不受同法第159條第1項、第161條之2 、第161
    條之3、第163條之1及第164條至第170條規定之限制，合先
    敘明。
二、上開犯罪事實，業經被告甲○○、丁○○、己○○於本院審理時均
    坦承不諱，核與證人即同案被告丙○○、戴褘於警詢、偵訊時
    之證述，證人即被害人乙○○於警詢時指訴，及證人潘秋仁、
    王意傑及林嘉翔於警詢時之陳述情節相符。復有新北市政府
    警察局林口分局明志派出所受理各類案件紀錄表、受理刑事
    案件報案三聯單、受理詐騙帳戶通報警示簡便格式表、内政
    部警政署反詐騙案件紀錄表、金融機構聯防機制通報單、被
    害人手機通話明細翻拍照片、中華郵政帳戶-查詢6個月交易
    /彙總登摺明細資料、郵政存簿儲金簿封面及內頁影本、證
    人潘秋仁台灣銀行帳戶基本資料及存摺存款歷史明細批次查
    詢、台北富邦商業銀行108年6月27日北富銀企作字第108000
    2726號函暨所附林嘉翔帳戶相關明細、國泰世華商業銀行10
    8年6月27日國世存匯作業字第1080086567號函暨所附王意傑
    帳戶相關明細等件在卷可稽（見警卷第115 至127、133至16
    3頁）。足認被告等3人上開任意性之自白均與事實相符，堪
    以採信。綜上所述，本案事證明確，被告等犯行均堪以認定
    ，均應予依法論科。
三、論罪科刑：
  ㈠核被告甲○○所為，係犯刑法第339條之4第1項第2款之三人以
    上共同詐欺取財罪、洗錢防制法第14條第1項之一般洗錢罪
    ；被告丁○○所為，係犯刑法第339條之4第1項第2款之三人以
    上共同詐欺取財罪、洗錢防制法第14條第1項之一般洗錢罪
    ；被告己○○所為，係犯刑法第30條第1項、洗錢防制法第14
    條第1項之幫助一般洗錢罪，及刑法第30條第1項、刑法第33
    9條第1項之幫助詐欺取財罪。
  ㈡又按共同實行犯罪行為之人，在合同意思範圍以內，各自分
    擔犯罪行為之一部，相互利用他人之行為，以達其犯罪之目
    的者，即應對於全部所發生之結果，共同負責，不問犯罪動
    機起於何人，亦不必每一階段犯行，均經參與；再關於犯意
    聯絡，不限於事前有所協議，其於行為當時，基於相互之認
    識，以共同犯罪之意思參與者，亦無礙於共同正犯之成立，
    且數共同正犯之間，原不以直接發生犯意聯絡者為限，即有
    間接之聯絡者，亦包括在內；而詐欺集團成員，以分工合作
    之方式，各自分擔犯罪行為之一部，相互利用他人之行為，
    以達詐欺取財之目的，即應負共同正犯責任，不必每一階段
    犯行均經參與，且犯意之聯絡，亦不以直接發生者為限，其
    有間接之聯絡者，亦屬之（最高法院28年上字第3110號、85
    年度台上字第6220號、97年度台上字第2946號判決意旨參照
    ）。經查：本案之詐欺取財犯行模式，已如前述，固無證據
    可證明被告甲○○、丁○○有直接以電話聯絡而詐欺被害人，然
    被告甲○○、丁○○聽從詐騙集團成員之指示，蒐集他人之金融
    帳戶作為本案詐欺集團提供予被害人匯款之人頭帳戶，而對
    被害人實施詐騙行為，可見被告甲○○、丁○○所為亦係本案詐
    欺集團犯罪計畫不可或缺之重要環節，被告甲○○、丁○○自應
    就其所參與本案犯行所生之全部犯罪結果共同負責。是以被
    告甲○○、丁○○與本案詐欺集團其餘成年成員，就本案犯行間
    ，具有犯意聯絡及行為分擔，均應論以共同正犯。
  ㈢再公訴意旨固認被告己○○本案係涉犯刑法第339條之4第1項第
    2款之三人以上共同詐欺取財罪嫌，惟此部分因乏證據證明
    被告己○○除開車搭載同案被告戴褘前往交付人頭帳戶資料外
    ，與本案詐欺集團成年成員間有詐欺取財之犯意聯絡與行為
    分擔，亦無從證明被告己○○得預見該詐欺集團有3人以上共
    同正犯參與為詐欺取財，故依罪疑唯輕有利於被告之解釋原
    則，應認被告己○○僅有容任普通詐欺之不確定故意，是起訴
    意旨認被告己○○所涉為刑法第339條之4第1項第2款加重詐欺
    取財罪，尚有未洽，惟其起訴之基本社會事實同一，本院並
    已當庭告知被告己○○及其辯護人所涉幫助詐欺罪名（見本院
    卷二第83頁），爰依法變更起訴法條為刑法第30條第1項、
    第339條第1項之幫助犯詐欺取財罪；又被告己○○本案所為亦
    構成幫助一般洗錢罪，業經本院認定如前，起訴意旨雖漏未
    論列於此，然此與幫助詐欺取財部分具有想像競合之裁判上
    一罪關係（詳後），本院並已當庭告知被告己○○及其辯護人
    涉犯幫助一般洗錢罪名（見本院卷二第83頁），而給予其等
    表示意見之機會，已無礙其等防禦權，自得一併審究。
　㈣公訴意旨雖僅就被告甲○○、丁○○涉犯三人以上共同犯詐欺取
    財犯行及參與組織犯罪部分提起公訴，未敘及被告甲○○、丁○○前揭一般洗錢罪，惟被告甲○○、丁○○上揭涉犯一般洗錢罪
    部分，與前揭起訴並經本院判決有罪之部分，既有想像競合
    之裁判上一罪關係（詳後），當為起訴效力所及，並經本院
    於準備及審理程序中告知被告甲○○、丁○○及其等辯護人另涉
    犯此部分罪名（本院卷二第83頁），而無礙其等防禦權之行
    使。
  ㈤被告3人所為犯行，均係以一行為而觸犯數罪名，為想像競合
    犯，應依刑法第55條前段規定，被告甲○○、丁○○部分從一重
    之三人以上共同犯詐欺取財罪處斷，被告己○○部分從一重之
    幫助犯一般洗錢罪處斷。
  ㈥被告己○○前因⑴違反毒品危害防制條例案件，經本院以103年
    度審易字第18號判決判處有期徒刑6月、6月，應執行有期徒
    刑10月確定；⑵又因違反毒品危害防制條例案件，經本院分
    別以104年度簡字第246、971號判決各判處有期徒刑6月確定
    ，並經本院以105年度聲字第621號裁定應執行有期徒刑10月
    確定，上開⑴⑵案件與另案殘刑接續執行，業於106年6月4日
    執行完畢等情，有臺灣高等法院被告前案紀錄表在卷可查。
    被告受徒刑之執行完畢，5年以內故意再犯本案有期徒刑以
    上之罪，為累犯；又依大法官釋字第775號解釋意旨，係認
    在法院認為個案應量處最低法定刑，又無法適用刑法第59條
    酌量減輕其刑規定之情形，始應依該解釋意旨裁量不予加重
    最低本刑，並宣告最低法定刑，本案既無上開大法官解釋意
    旨所指例外情事，自應依刑法第47條第1項規定加重其刑。
　㈦被告己○○就本案所為係基於幫助之犯意而為一般洗錢罪，應
    依刑法第30條第2項規定，按正犯之刑減輕之。又被告己○○
    於審判中就本案犯罪自白洗錢犯罪，依洗錢防制法第16條第
    2項規定，減輕其刑，並依刑法第70條、第71條第1項先加後
    遞減之。另按想像競合犯之處斷刑，本質上係「刑之合併」
    。其所謂從一重處斷，乃將想像競合犯組成之評價上數罪，
    合併為科刑一罪，其所對應之刑罰，亦合併其評價上數罪之
    數法定刑，而為一個處斷刑。易言之，想像競合犯侵害數法
    益者皆成立犯罪，論罪時必須輕、重罪併舉論述，同時宣告
    所犯各罪名，包括各罪有無加重、減免其刑之情形，亦應說
    明論列，量刑時併衡酌輕罪部分量刑事由，評價始為充足，
    然後依刑法第55條前段規定「從一重處斷」，非謂對於其餘
    各罪可置而不論。因此，法院決定處斷刑時，雖以其中最重
    罪名之法定刑，做為裁量之準據，惟於裁量其輕重時，仍應
    將輕罪合併評價在內（最高法院108 年度台上字第4405、44
    08號判決意旨參照）。準此，洗錢防制法第16條第2 項規定
    ：「犯前2條之罪，在偵查或審判中自白者，減輕其刑。」
    是被告甲○○、丁○○於本院審理時均自白洗錢犯行，均合於洗
    錢防制法第16條第2 項規定，原應對被告甲○○、丁○○減輕其
    刑，惟被告甲○○、丁○○就上開犯行均係從一重論處三人以上
    共同犯詐欺取財罪，是其此部分想像競合輕罪得減刑部分，
    本院於依照刑法第57條量刑時，將併予審酌。
  ㈧爰審酌被告3人均正值青壯，卻均不循正當途徑取財，竟為貪
    圖不法利得，被告甲○○、丁○○替本案詐欺集團蒐集帳戶，於
    本案詐欺集團成年成員以詐術騙取金錢後，使被害人匯款至
    渠等所收購之人頭帳戶內，藉此製造金流斷點，渠等所為均
    嚴重侵害被害人之財產權，更以此方式致相關犯罪難以追查
    ，所生之危害程度非；被告己○○則係搭載同案被告戴褘前往
    交付金融帳戶，所為均應予非難；惟念渠等犯後均尚知坦承
    犯行，犯後態度尚可，暨參酌被告3人犯罪之動機、目的、
    手段，被告甲○○、丁○○於本案詐欺集團內所擔任之角色，被
    告己○○於本案所為幫助之情節等情狀，又考量其等之前科紀
    錄，被告甲○○為高中肄業之智識程度，入監前從事冷氣修理
    工作，每月收入約3、4萬元，未婚，無子女；被告丁○○為高
    職畢業之智識程度，入監前從事服務業，每月收入約4、5萬
    元，未婚，育有1名未成年子女；被告己○○為國中肄業之智
    識程度，入監前從事鐵工工作，每月收入約3、4萬元，已婚
    ，育有1名未成年子女之生活經濟狀況等一切情狀，分別量
    處如主文所示之刑，並就被告己○○罰金刑部分諭知易服勞役
    之折算標準。
四、按犯罪所得，屬於犯罪行為人者，沒收之；前2項之沒收，
    於全部或一部不能沒收或不宜執行沒收時，追徵其價額，刑
    法第38條之1第1項前段、第3項定有明文。經查：
　㈠被告甲○○、丁○○本案犯罪所得分別為9,000元、3,000元，業
    據渠等2人於本院審理時供述明確（見本院卷二第115頁），
    應依刑法第38條之1 第1 項前段、第3項規定宣告沒收，如
    全部或一部不能沒收或不宜執行沒收時，追徵其價額。
  ㈡另被告己○○部分，依卷內證據資料，無法證明被告己○○於本
    案已受有報酬，是不能認被告己○○有實際獲取犯罪所得，自
    無從宣告沒收、追徵，併予敘明。
  ㈢至其餘詐騙所得款項，因無證據足認係由被告3人分得，自無
    從就此對被告3 人予以宣告沒收或追徵。
五、不另為免訴諭知
  ㈠公訴意旨另略以：被告甲○○、丁○○就事實欄一所示部分，除
    前揭3人以上共同詐欺取財罪外，同時涉犯組織犯罪防制條
    例第3條第1項後段之參與犯罪組織罪嫌等語。
  ㈡按曾經判決確定者，應諭知免訴之判決，刑事訴訟法第302條
    第1款定有明文。又行為人於參與詐欺犯罪組織之行為繼續
    中，先後多次為加重詐欺之行為，因參與犯罪組織罪為繼續
    犯，犯罪一直繼續進行，直至犯罪組織解散，或其脫離犯罪
    組織時，其犯行始行終結。故該參與犯罪組織與其後之多次
    加重詐欺之行為皆有所重合，然因行為人僅為一參與犯罪組
    織行為，侵害一社會法益，屬單純一罪，應僅就「該案中」
    與參與犯罪組織罪時間較為密切之首次加重詐欺犯行論以參
    與犯罪組織罪及加重詐欺罪之想像競合犯，而其他之加重詐
    欺犯行，祗需單獨論罪科刑即可，無需再另論以參與犯罪組
    織罪，以避免重複評價。是如行為人於參與同一詐欺集團之
    多次加重詐欺行為，因部分犯行發覺在後或偵查階段之先後
    不同，肇致起訴後分由不同之法官審理，為裨益法院審理範
    圍明確、便於事實認定，即應以數案中「最先繫屬於法院之
    案件」為準，以「該案件」中之「首次」加重詐欺犯行與參
    與犯罪組織罪論以想像競合。縱該首次犯行非屬事實上之首
    次，亦因參與犯罪組織之繼續行為，已為該案中之首次犯行
    所包攝，該參與犯罪組織行為之評價已獲滿足，自不再重複
    於他次詐欺犯行中再次論罪，俾免於過度評價及悖於一事不
    再理原則（最高法院109年度台上字第3945號判決參照）。
  ㈢經查，被告甲○○、丁○○參與「陳浩」、楊凱崴等人所屬3人以
    上，以實施詐術為手段，具有持續性或牟利性之有結構性犯
    罪組織之詐欺集團等節，分別經臺灣高雄地方法院以107年
    度原訴字第19號判決認被告甲○○同時犯參與犯罪組織罪確定
    、本院以108年度訴字第711號判決認被告丁○○同時犯參與犯
    罪組織罪而予判處罪刑，經臺灣高等法院高雄分院以109年
    度金上訴字第46號判決駁回上訴確定在案，有上開判決在卷
    可佐。是被告甲○○、丁○○於前案及本案所參與之犯罪組織，
    係屬同一詐欺集團無訛，其等既分別於前案中已被論以參與
    犯罪組織罪且經判決確定，參照前揭說明，基於重複評價禁
    止原則，前案確定判決之既判力應及於被告甲○○、丁○○本案
    被訴參與犯罪組織部分，依法本應就此部分均諭知免訴，惟
    公訴意旨認此部分若成立犯罪，與前揭加重詐欺取財、洗錢
    之有罪部分，具有裁判上一罪之想像競合犯關係，爰均不另
    為免訴之諭知。
六、依刑事訴訟法第273條之1第1項、第299條第1項前段、第310
     條之2、第302條第1款、第450條第1項、第454條第2項，判
    決如主文。
本案經檢察官鍾佩宇提起公訴，檢察官周亞蒨、曾馨儀到庭執行
職務。
中　　華　　民　　國　　111 　年　　3 　　月　　29　　日
                  刑事第六庭    法  官  蕭筠蓉
以上正本證明與原本無異。
如不服本判決應於收受判決後20日內向本院提出上訴書狀，並應
敘述具體理由；其未敘述上訴理由者，應於上訴期間屆滿後20日
內向本院補提理由書（均須按他造當事人之人數附繕本）「切勿
逕送上級法院」。
中　　華　　民　　國　　111 　年　　3 　　月　　29　　日
                                書記官  林依靜
附錄論罪科刑法條全文
洗錢防制法第14條第1項：
有第二條各款所列洗錢行為者，處7年以下有期徒刑，併科新臺
幣5百萬元以下罰金。
刑法第339條之4第1項第2款：
犯第339條詐欺罪而有下列情形之一者，處1年以上7年以下有期
徒刑，得併科1百萬元以下罰金：
二、三人以上共同犯之。
組織犯罪防制條例第3條第1項：
發起、主持、操縱或指揮犯罪組織者，處3年以上10年以下有期
徒刑，得併科新臺幣1億元以下罰金；參與者，處6月以上5年以
下有期徒刑，得併科新臺幣1千萬元以下罰金。但參與情節輕微
者，得減輕或免除其刑。
刑法第30條：
幫助他人實行犯罪行為者，為幫助犯。雖他人不知幫助之情者，
亦同。
幫助犯之處罰，得按正犯之刑減輕之。